【裁判字號】    98,台上,7944
【裁判日期】    981230
【裁判案由】    違反商業會計法
【裁判全文】
最高法院刑事判決            九十八年度台上字第七九四四號
上  訴  人  甲○○
上列上訴人因違反商業會計法案件，不服台灣高等法院高雄分院
中華民國九十六年七月二十五日第二審判決（九十六年度上訴字
第九八七號，起訴案號：台灣高雄地方法院檢察署九十三年度偵
字第一三一四一號），提起上訴，本院判決如下：
    主  文
上訴駁回。
    理  由
按刑事訴訟法第三百七十七條規定，上訴於第三審法院，非以判
決違背法令為理由，不得為之。是提起第三審上訴，應以原判決
違背法令為理由，係屬法定要件。如果上訴理由書狀並未依據卷
內訴訟資料，具體指摘原判決不適用何種法則或如何適用不當，
或所指摘原判決違法情事，顯與法律規定得為第三審上訴理由之
違法情形，不相適合時，均應認其上訴為不合法律上之程式，予
以駁回。本件原判決綜合全部卷證資料，認上訴人甲○○有其事
實欄三所載之犯行，因而撤銷第一審該部分之科刑判決，改判仍
依牽連犯關係，從一重論處上訴人以共同連續商業主辦會計人員
，以明知為不實之事項而填製會計憑證罪刑，已詳述所憑之證據
及其認定之理由，從形式上觀察，無足以影響判決結果之違法情
形存在。上訴意旨略以：(一)、共同被告林鄭富治於民國九十六年
七月十一日原審訊問時，明確證明宏鵬航空貨運承攬有限公司（
下稱宏鵬公司）分別於八十八年十一月二十七日及八十九年六月
三十日開立發票號碼YB0000000 號、金額新台幣（下同）三萬零
一百八十八元及AV00000000號，金額二萬八千三百八十八元二紙
統一發票交予恒通航空貨運有限公司（下稱恆通公司）承攬，自
九十年至九十二年間，兩公司間亦有交易往來，而原判決附表所
列其他統一發票明細亦僅係金額浮開而已，惟原判決僅採納上揭
二張發票有利上訴人之證詞，就其他有利部分未說明摒棄不採之
心證理由，難謂無理由不備之違法。(二)、恆通公司係向出口廠商
承攬出口貨物交由航空公司運送出國，惟因公司營業處位於台北
，遂與宏鵬公司長期合作，將不到十分之一之南部業務委由宏鵬
公司辦理出口以降低成本，恆通公司請款時開立統一發票向出口
商收取包括併櫃費、理貨費、報關費、政府規費、倉租費、手續
費等費用在內之運費收入，再轉交航空公司並取具統一發票作為
進項憑證入帳，所取得之利潤微薄，雖與營利事業所得稅查核準
則第十八條之二規定不盡一致，惟每筆交易所產生之人事相關費
用甚鉅，恆通公司於每月月底由宏鵬公司開立一紙進項憑證作為
扣抵銷項稅額之用，且因人力不足而未保留宏鵬公司開立之進項
憑證，縱九十四年四月十五日恆通公司向財政部高雄市國稅局自
動申報上開不得抵稅之進項憑證，亦難謂有何逃漏稅捐之故意，
原判決就上開有利之辯詞未說明不採納之心證理由，遽認該二家
公司九十至九十二年間之交易均屬虛偽，顯有違經驗法則。(三)、
恒通公司於九十至九十二年均依法繳納營業稅及營利事業所得稅
，縱因違章事實遭台北市國稅局裁罰一千五百十二萬二千七百元
，並認定逃漏稅二百十六萬零三百八十八元，惟上訴人已於第一
審及原審審理時繳納該逃漏稅額，並願意於主管機關核定後繳納
違章罰鍰，已深具悔意，上訴人又非恒通公司股東及負責人，且
未取得任何不法利益，又無前科，且為單親母親獨立扶養未成年
子女，原判決未依刑法第五十七條審酌一切情狀諭知適當刑度，
顯有不適用法則之違法云云。惟查：犯罪事實之認定，證據之取
捨及其證明力如何，乃事實審法院自由判斷之職權，如其取捨不
違背經驗法則與論理法則，即不得指為違法。再證據係由法院自
由判斷，故證人之證言，縱令先後未盡相符或互有矛盾，但事實
審法院本於審理所得之心證，就其證言一部分認為確實可信予以
採取，亦非法所不許。又刑事訴訟法第三百十條第二款規定，有
罪之判決書，對於被告有利之證據不採納者，固應說明其理由；
惟其所謂對於被告有利之證據，係指該證據客觀上對論罪科刑有
所影響，且對被告有利，具有證據評價之必要性者而言。按營利
事業所得稅查核準則第十八條之二第一項、第二項規定：「營利
事業受託代收轉付款項，於收取轉付之間無差額，其轉付款項取
得之憑證買受人載明為委託人者，得以該憑證交付委託人，免另
開立統一發票，並免列入銷售額」「前項未取得原始憑證（或影
本），或已取得而未依規定保存者，除能證明代收轉付屬實，准
予認定外，其所收款項應列為營業收入處理，並依同業利潤標準
核計其所得額」（中華民國八十七年三月三十一日財政部（87）
台財稅字第871937419 號令修正發布）。依卷內資料，證人即高
雄市國稅局稅務人員林進萊於第一審法院審理時就宏鵬公司與恆
通公司八十八年至九十二年有無交易往來一節，證稱恆通公司因
無法舉證其與宏鵬公司有交易往來之事實，且就宏鵬公司查核，
開立發票要有銷貨情形，宏鵬公司此部分亦無舉證，因而認定該
公司虛開統一發票（見一審卷第一六五頁第十五至十七行）；恆
通公司係向出口廠商承攬出口貨品，轉由宏鵬公司處理貨品包裝
、報關及轉運；恆通公司向出口廠商招攬出口貨物，交付航空公
司送出國，請款時開立統一發票向出口商收取包括併櫃費、理貨
費、報關費、政府規費、倉租費、手續費等費用在內之運費收入
，再轉付航空公司並取具統一發票作為進項憑證入帳，然本件宏
鵬公司既係承辦出口業務，已與前開受託轉付之規定不符，且依
該條第二項規定，其轉付亦需經核定後，方能免列入銷售額及開
立統一發票，否則仍須按同業利潤標準合計所得額，從而上開規
定尚不足為有利上訴人之判斷。是上訴人犯有本件共同連續商業
主辦會計人員，以明知為不實之事項而填製會計憑證罪行，原判
決本於審理所得之心證，詳述其認定、調查及審認之結果，核屬
事實審法院採證認事職權之適法行使。本件事證已臻明確，原判
決既採取不利上訴人之事證，資為論罪基礎，自係摒棄不採其他
有利部分，原判決就部分有利之證詞及相關事證縱未說明其取捨
之心證理由，理由稍嫌簡略，但與判決主旨尚無影響，難謂有違
反經驗法則及理由不備之違法。量刑之輕重，係屬事實審法院得
依職權自由裁量之事項，苟已斟酌刑法第五十七條各款所列情狀
，而未逾越法定刑度，不得遽指為違法。又判決理由是否完備，
應就判決之整體觀察為綜合考量，不可擷取其中片段，遽予評斷
。本件原判決就上訴人基於如何之動機與林鄭富治、林志彌共同
連續以不實之事項而偽填會計憑證罪行暨犯罪情節之輕重如何，
均已分別在事實欄明白認定，並於理由欄詳加論斷其諭知罪刑之
心證理由，最後敘明審酌上訴人為恆通公司主辦會計人員，負有
為誠實填製會計憑證及記入帳冊以申報稅捐之義務，為從事業務
之人，惟其犯後始終坦承犯行，具有悔意，更於原審審理前依尚
未確定之財政部台北市國稅局處分書，繳納處分書所認定之漏稅
額二百十六萬三百八十八元，犯後態度尚可，又未曾受有期徒刑
以上刑之宣告，素行尚可及其他一切情狀，在法定刑範圍內，量
處有期徒刑壹年，並依法減刑為有期徒刑陸月（見原判決第二十
六頁倒數第九行以下至第二十七頁第五行），並以上訴人上開犯
行，心存僥倖且破壞國家稅制之公平性，認其仍應接受適當處罰
之執行，以期能收刑罰效果以改過遷善並抑制僥倖心理，而未予
宣告緩刑，並無濫用量刑權限或判決理由不備之違法情形存在，
難謂有理由不備之違法。其餘上訴意旨，就屬原審採證、認事職
權之適法行使及原判決已說明事項，徒憑己見，任意指摘為違法
，且仍為單純事實之爭執，均非適法之第三審上訴理由。應認其
就違反商業會計法部分上訴違背法律上之程式，予以駁回。又稅
捐稽徵法第四十三條第一項之罪，核屬刑事訴訟法第三百七十六
條第一款之案件，既經第二審判決，自不得上訴於第三審法院。
本件上訴人對於違反商業會計法部分之上訴為不合法，則對於不
得上訴於第三審法院之幫助他人逃漏稅捐部分，自無從適用審判
不可分原則，併為實體上審判，亦應從程序上予以駁回。至於上
訴人請求諭知緩刑，以勵自新云云，然本件係從程序上駁回上訴
，上訴人請求宣告緩刑，無從審酌，附為明。
據上論結，應依刑事訴訟法第三百九十五條前段，判決如主文。
中    華    民    國  九十八  年   十二   月   三十   日
                      最高法院刑事第十一庭
                          審判長法官  石  木  欽
                                法官  洪  佳  濱
                                法官  韓  金  秀
                                法官  段  景  榕
                                法官  周  煙  平
      本件正本證明與原本無異
                                      書  記  官
中    華    民    國  九十九  年    一    月    七    日
                                                Ａ

司法院資訊處製作；財團法人民間司法改革基金會備份。
